臺中高等行政法院判決
                                       99年度訴字第448號
                                    100年6月15日辯論終結
原      告　歐黃金華
被      告　臺中市政府
代　表　人　胡志強
訴訟代理人　吳寶倉
上列當事人間因違章建築事件，原告不服內政部中華民國99年10
月26日台內訴字第0990189009號訴願決定，提起行政訴訟。本院
判決如下︰
　　主  文
原告之訴駁回。
訴訟費用由原告負擔。
    事實及理由
一、程序事項：本件原告起訴後，因臺中縣、市於民國（下同）
    99年12月25日合併升格為直轄市，合併後原臺中縣政府業務
    由臺中市政府（代表人胡志強）承受，經其具狀聲明承受訴
    訟，核無不合，應予准許。又本件原告經合法通知未於言詞
    辯論期日到場，經核無行政訴訟法第218條準用民事訴訟法
    第386條所列各款情形，爰依被告之聲請，由其一造辯論而
    為判決，先予敘明。
二、事實概要：本件被告於99年6月22日以府工使字第099019220
    4號補辦手續通知單通知原告，認其違反建築法第25條或實
    施區域計畫地區建築管理辦法第3條暨違章建築拆除認定基
    準規定，擅自於座落臺中市○○區○○段158-3、163-1、16
    4、165-1地號等土地上興建鐵皮屋（完成程度約100%），故
    請原告於收到通知單後30日內依建築法令規定，檢齊文件向
    主管機關申請補辦建造執照，逾期未補辦申領建造執照手續
    或申請執照不合規定，依違章建築處理辦法第5條規定，將
    通知拆除等語。原告不服，於99年7月26日提起訴願。因原
    告逾期未補辦申請建造執照手續，被告乃於99年7月30日以
    府工使字第0990239224號拆除通知書通知原告應執行拆除。
    嗣被告以99年8月19日府工程字第09902 61513號函通知原告
    排定於99年9月10日（星期五）上午10時整執行拆除。原告
    於99年8月17日提出訴願事實理由補正書，追加上開被告99
    年7月30日府工使字第0990239224號拆除通知書為訴願標的
    ，請求：(1)建物補償給付合併審議。(2)准予建物補償給付標
    的物保全證據申請。(3)停止執行。(4)撤銷行政處分。(5)確認
    違背法治無效行政處分。(6)依法究辦公務員枉法之刑事及行
    政責任等情。另原告又於99年8月26日以不服被告上開99年8
    月19日府工程字第0990261513號函提起訴願，經訴願機關依
    訴願法第79條規定合併審議決定訴願不受理。原告仍不服，
    遂提起行政訴訟。
三、本件原告主張：訴願標的存在之時期，行政處分有違法行為
    爭議，且行政處分行為執行日為99年9月10日，原告於99年7
    月26日提起訴願，並於99年8月17日提出訴願事實理由補正
    書，又於99年8月26日再提訴願且經合併審議，故此訴願係
    為訴願標的存在時期對行政處分違法行為爭議提起訴願。惟
    受理訴願機關未依原告請求事：(1)建物補償給付合併審議。
    (2)准予建物補償給付標的物保全證據申請。(3)停止執行。(4)
    撤銷行政處分。(5)確認違背法治無效行政處分。(6)依法究辦
    公務員枉法之刑事及行政責任等6項進行審議，反而故意延
    宕審議，放縱違法行政處分進行執行後，再以行政處分已執
    行完畢，事由已消滅，無法回復之理由搪塞原告等情。並聲
    明求為判決撤銷訴願決定及原處分。
四、被告則以：
  (一)臺中市梧棲區公所於99年6月14日以梧鎮工字第0990009086
    號違章建築查報單，查報臺中市○○區○○段158-3地號（
    土地為臺灣省臺中農田水利會轄管）、梧棲段163-1地號（
    土地為原臺中縣梧棲鎮中正國民小學轄管）、梧棲段164、
    165 -1地號（土地為原梧棲鎮公所轄管）土地上之建築物，
    未經申請許可擅自建造建築物，通報被告違規事實。被告於
    99年6月22日以府工使字第0990192204號違章建築通知補辦
    手續通知單通知原告限期文到30日內檢齊相關書件向被告申
    請補辦建照手續，逾期將通知拆除，嗣被告並於99年7月30
    日以府工使字第0990239224號違章建築物拆除通知單通知拆
    除。
  (二)本件為土地管理機關報拆占用公有土地之違章建築，違建人
    非法占用公有土地，並在該公有土地上擅自建造違章建築違
    法使用，被告依違章建築處理辦法執行拆除違章，係依法有
    據，並無違誤。至原告請求建物補償給付乙節，前經原臺中
    縣梧棲鎮公所發放新臺幣（下同）631,499元予原告之夫歐
    水金在案，有徵收土地各項補償費明細表可稽等語，資為抗
    辯。並聲明求為判決駁回原告之訴。
五、兩造之爭點在於原處分已因執行完畢而消滅，原告是否仍得
    提起撤銷訴訟？經查：
  (一)按「人民因中央或地方機關之違法行政處分，認為損害其權
    利或法律上之利益，經依訴願法提起訴願而不服其決定，或
    提起訴願逾3個月不為決定，或延長訴願決定期間逾2個月不
    為決定者，得向高等行政法院提起撤銷訴訟。」為行政訴訟
    法第4條第1項所明定。故提起行政訴訟以有違法之行政處分
    存在為前提，若行政處分業已執行完畢或因其他事由而消滅
    ，且當事人亦不因該行政處分之撤銷而有可回復之法律上利
    益時，即應認當事人之提起撤銷訴訟係欠缺保護必要（參照
    司法院釋字第213號解釋、改制前行政法院27年判字第28號
    判例及30年判字第16號判例）。
  (二)本件被告於99年6月22日以府工使字第0990192204號補辦手
    續通知單通知原告，認其違反建築法第25條或實施區域計畫
    地區建築管理辦法第3條暨違章建築拆除認定基準規定，擅
    自於座落臺中市○○區○○段158-3、163-1、164、165-1地
    號等土地上興建鐵皮屋（完成程度約100%），故請原告於收
    到通知單後30日內依建築法令規定，檢齊文件向主管機關申
    請補辦建造執照，逾期未補辦申領建造執照手續或申請執照
    不合規定，依違章建築處理辦法第5條規定，將通知拆除等
    語。原告不服，於99年7月26日提起訴願。因原告逾期未補
    辦申請建造執照手續，被告乃於99年7月30日以府工使字第0
    990239224號拆除通知書通知原告應執行拆除。嗣被告以99
    年8月19日府工程字第0990261513號函通知原告排定於99年9
    月10日（星期五）上午10時整執行拆除。原告於99年8月17
    日提出訴願事實理由補正書，追加上開被告99年7月30日府
    工使字第0990239224號拆除通知書為訴願標的，請求：(1)建
    物補償給付合併審議。(2)准予建物補償給付標的物保全證據
    申請。(3)停止執行。(4)撤銷行政處分。(5)確認違背法治無效
    行政處分。(6)依法究辦公務員枉法之刑事及行政責任等情。
    另原告又於99年8月26日以不服被告上開99年8月19日府工程
    字第0990261513號函提起訴願，經訴願機關依訴願法第79條
    規定合併審議決定訴願不受理。原告仍不服，遂提起行政訴
    訟，為如前揭之主張。
  (三)惟查本件被告業以99年8月19日府工程字第0990261513號函
    通知原告排定於99年9月10日上午10時整執行拆除，並於當
    日執行拆除，及以99年9月10日府工程字第0990287489號函
    通知原告，拆除後現場遺留建築材料，請於99年9月17日自
    行清除，否則將依廢棄物清理法等相關規定辦理，此有臺中
    縣政府上開函文及拆除照片影本14幀附卷可稽，則被告上開
    99年6月22日府工使字第0990192204號認系爭鐵皮屋係屬違
    章建築而通知補辦手續通知單之處分效力已因執行完畢而消
    滅，且屬無法補救，訴願決定以該救濟途徑應向高等行政法
    院提起確認行政處分違法之訴訟，核非屬訴願救濟範圍事項
    ，而為不受理決定，自無不合（原告亦已就此另向本院提起
    確認行政處分違法之訴，業經本院以99年度訴字第452號判
    決駁回）。原告復向本院提起撤銷訴訟，依前揭說明，顯欠
    缺權利保護必要，應予駁回。
  (四)另按行政訴訟法第4條所稱之行政處分，係指行政機關就公
    法上具體事件所為之決定或其他公權力措施而對外直接發生
    法律效果之單方行政行為，此觀行政程序法第92條第1項及
    訴願法第3條第1項之規定自明。至行政機關所為單純事實之
    敘述（或通知）或理由之說明，既不因該項敘述或說明而生
    何法律上之效果者，自非行政處分。若人民對於非行政處分
    ，向高等行政法院提起撤銷訴訟，其起訴即應認不備要件。
    又依法令或本於法令之行政處分，負有行為義務而不為，其
    行為能由他人代為履行者，執行機關得委託第三人或指定人
    員代履行之，行政執行法第29條亦有明文。是於行政執行程
    序中，依行政處分有作為或不作為義務之人，主管機關所為
    執行或代執行行為，核屬行政處分之實施行為；至於就此類
    依行政處分有作為或不作為義務之人，主管機關所為告戒行
    為，則係實施行政處分之觀念通知，屬行政法上之事實行為
    ，均非行政處分。被告99年7月30日府工使字第0990239224
    號函係通知應執行拆除、被告99年8月19日府工程字第09902
    61513號函係被告訂定系爭建物之拆除日期。按系爭建築物
    前經被告以99年6月22日府工使字第0990192204號函認定為
    違章建築而通知原告補正，惟原告嗣後未予補正，是上開二
    函內容僅係通知原告應予執行拆除及訂定行政執行之日期及
    促請原告配合違章建築拆除之相關執行行為，為實現已確定
    行政處分之接續執行行為，不得認為係獨立之行政處分。從
    而，被告前開二函文均非行政處分，自不得對之提起撤銷訴
    訟，則原告此部分訴訟，為不備起訴要件，其起訴為不合法
    。
  (五)綜上所述，被告99年6月22日府工使字第0990192204號之處
    分，已因執行完畢而消滅，原告已無訴請撤銷之實益，其復
    向本院提起撤銷訴訟，為無理由，應予駁回。又原告對非屬
    行政處分之被告99年7月30日工使字第0990239224號拆除通
    知書及99年8月19日府工程字第0990261513號函請求予以撤
    銷，為不合法，併予本件判決駁回。兩造其餘訴辯事由，與
    判決結果無影響，爰不逐一陳述，併予敘明。
六、據上論結，本件原告之訴為部分不合法，部分無理由，依行
    政訴訟法第98條第1項前段、第218條、民事訴訟法第385條
    第1項前段，判決如主文。
中　　華　　民　　國　　100　 年　　6　　 月　　22　　日
                臺中高等行政法院第三庭
                          審判長法  官　沈  應  南
                                法  官  許  武  峰
                                法  官  王  德  麟
以上正本證明與原本無異。
如不服本判決，應於判決送達後20日內向本院提出上訴書狀，其
未表明上訴理由者，應於提起上訴後20日內向本院提出上訴理由
書（須依對造人數附具繕本）；如於本判決宣示或公告後送達前
提起上訴者，應於判決送達後20日內補提上訴理由書（須附繕本
）。未表明上訴理由者，逕以裁定駁回。
中　　華　　民　　國　　100　 年　　6　　 月　　22　　日
　　　　　　　　　　　　　      書記官　凌  雲  霄